最高法院民事判決　　　　　　九十六年度台上字第一二一九號
上　訴　人　阿爾格工程有限公司
法定代理人　甲○○
訴訟代理人　江肇欽律師
　　　　　　黃淑琳律師
被 上訴 人　暉毅預力器材股份有限公司
法定代理人　乙○○
上列當事人間請求給付貨款事件，上訴人對於中華民國九十四年
十二月二十七日台灣高等法院判決（九十二年度上字第六三０號
），提起上訴，本院判決如下：
    主  文
原判決關於駁回上訴人其餘上訴及反訴暨各該訴訟費用部分廢棄
，發回台灣高等法院。
    理  由
本件原審維持第一審所為命上訴人給付新台幣（下同）五百六十
四萬二千七百十五元及自民國九十一年十一月七日起加計法定遲
延利息部分之判決，駁回上訴人對該部分之上訴（被上訴人其餘
之請求，已經敗訴確定）；並駁回上訴人在原審提起之反訴，無
非以：兩造於八十七年十二月十五日簽訂委託生產合約書（下稱
系爭合約），約定由上訴人委託被上訴人生產PRECO 預力系統材
料（下稱系爭材料），並給付貨款，有效期間至九十一年十二月
三十一日終止。上訴人自九十年十二月起至九十一年七月間止應
給付被上訴人之貨款合計為一千六百七十三萬九千零三十五元，
上訴人業已給付一千零八十三萬五千一百五十三元，被上訴人同
意上訴人扣款二十五萬三千二百三十一元等情，為兩造所不爭。
茲上訴人抗辯被上訴人交付之系爭材料有瑕疵，應扣款七十三萬
一千六百二十五元、二十四萬四千七百七十五元，係以九十一年
四月三十日、同年八月五日折讓證明單為其證據方法；惟上開折
讓證明單僅有上訴人統一發票專用章，並無被上訴人之簽認，係
上訴人單方面所出具，自不足為被上訴人交付貨品存有瑕疵之有
利證明，上訴人復未能提出其他證據證明，應屬無據。上訴人復
辯稱其支出檢驗相關費用二十六萬三千零二元，固提出扣款明細
表、統一發票、托運提貨單為證據，惟核上開證物內容，僅能證
明上訴人曾支出檢驗費、運費及使用堆高機等費用，並不足以證
明上訴人係因被上訴人交付貨品不合規格、品質不良或損壞而須
重新檢驗支出上開費用，亦難信採。被上訴人依督促程序聲請法
院對上訴人發支付命令，並於九十一年十一月六日送達上訴人，
有送達證書可稽，則被上訴人自得併請求上訴人自九十一年十一
月七日起算法定遲延利息。次按兩造於系爭合約第二條第二項前
段約定，被上訴人不可生產其他任何品牌之同等功能相關產品與
上訴人競爭；附則第一條並約定雙方於市場上應互相合作支援，
若雙方於業務上有衝突時，被上訴人自動放棄競爭權利，但上訴
人須將此案訂單全數交由被上訴人承製。因此兩造係以構成競爭
，或在業務上有衝突之情形發生時，被上訴人未依約自動放棄競
爭時，始構成違約。經查上訴人自承其提出被上訴人之業績一覽
表，難以確定參與何項工程之投標，自不足以認定被上訴人有競
業事實；對其提出之被上訴人報價分析表，亦自認係訴外人國開
營造股份有限公司（下稱國開公司）得標，被上訴人要向國開公
司承包所作之報價，既非被上訴人參與投標，且上訴人未證明擬
向國開公司承製上開材料，該報價單僅係報價，無從證明被上訴
人與上訴人有競爭行為。又依中華工程股份有限公司函示該公司
曾於九十二年二月間邀請兩造參與中山高急水溪改建542A標及中
山高曾文溪改建542B標預力端錨採購案投標，惟該二公司均未得
標等情；上訴人亦自承其參與投標前無須告知被上訴人，既未事
先告知，被上訴人即無從知悉是否與上訴人競爭投標，自不得認
定被上訴人與其競爭；而上訴人提出之採購標單，更不能證明被
上訴人對其構成競業。至於瑋宏工程股份有限公司函示，兩造於
九十一年三、四月間確參加該公司北宜高速公路頭城蘇澳段C510
、C511標之預力端錨材料之報價（非投標），該公司最後未與兩
造簽約，亦未能認被上訴人對上訴人構成競爭。再依毅強企業股
份有限公司（下稱毅強公司）函示，被上訴人自八十九年一月至
同年五月間出售錨頭及夾片給毅強公司無誤，上訴人提出之統一
發票五張係用於業主工信工程、力拓營造、肇益營造、中華工程
、新亞建設等五項工程；因被上訴人未參與上開工程投標，工信
工程、新亞建設之二工程係毅強公司得標，而由被上訴人代工生
產，然上訴人既未得標，即不得謂被上訴人為毅強公司代工生產
，即係與上訴人競爭。另上訴人主張被上訴人與其搶標之九件工
程，嗣亦自認係伊與毅強公司投標，由毅強公司得標，被上訴人
既未參與投標，即無與上訴人競爭搶標情事。另晉欣營造有限公
司函稱該公司承攬花東線玉里站南端NO＋000～N2＋106改線工程
，其中之預力端錨材料，兩造均參與該公司採購報價投標，並由
被上訴人得標，惟上訴人自認伊參與投標，如得標就交由被上訴
人製作，伊參與投標前無須告知被上訴人，被上訴人即無從知悉
是否與上訴人競爭投標，自不得認定被上訴人有與上訴人競爭。
被上訴人縱另有其他與上訴人同時投標之情事，亦不得謂被上訴
人違反系爭合約第二條第二項約定。系爭合約附則第二條已約定
兩造應提供雙方之最大產能與訂單，並全力促成品質與價格為最
優，若無法達成上述要求，則雙方可分別另尋合作對象。上訴人
並未證明伊已提供最大訂單與被上訴人，僅以其自八十六年一月
起至九十一年七月止向被上訴人採購金額達七千一百十八萬五千
五百零三元，即謂已提供最大訂單，尚不足為憑。被上訴人縱有
為其他廠商代工之情形，亦不得謂違反系爭合約約定。從而上訴
人主張被上訴人應賠償違約金三千三百萬元，應屬無據，亦無從
與其所欠貨五百六十四萬二千七百十五元為抵銷，而上訴人反訴
請求給付一千萬元本息，為無理由等詞，為其判斷之基礎。
惟按解釋契約固屬事實審法院之職權，惟其解釋如違背法令或有
悖於論理法則或經驗法則，自非不得以其解釋為不當，援為上訴
第三審之理由；又解釋契約，固須探求當事人立約時之真意，不
能拘泥於契約之文字，但契約文字業已表示當事人真意，無須別
事探求者，即不得反捨契約文字而更為曲解（本院八十三年台上
字第二一一八號、十七年上字第一一一八號判例參看）．查系爭
合約第二條第二項約定，被上訴人不可生產其他任何品牌之同等
功能相關產品與上訴人競爭。於系爭合約期滿、解除或終止後十
年內亦同（見一審卷第三十一頁）；系爭合約附則第一條並約定
雙方於市場上應互相合作支援，若雙方於業務上有衝突時，被上
訴人自動放棄競爭權利，但上訴人須將此案訂單全數交由被上訴
人承製。綜上以觀，兩造約定之契約文字似非僅限於兩造構成競
爭，或業務衝突時，被上訴人應自動放棄與上訴人競爭此一行為
規範而已，而係在防止被上訴人另行為他人製造同等功能相關產
品與上訴人競爭。否則，如上訴人得標，上訴人依約應將訂單全
數交由被上訴人承製；如上訴人未得標，被上訴人得為上訴人之
競爭廠商代工生產，似與雙方於市場上應互相合作支援之旨相悖
，難以保障上訴人之契約利益。原審謂兩造係以構成競爭，或在
業務上有衝突之情形發生時，被上訴人如未依約自動放棄競爭之
場合，始構成違約，顯與兩造訂定系爭合約之本旨不合，亦悖於
社會生活經驗法則，已屬可議。次查上訴人為工信工程、新亞建
設二工程之得標人毅強公司代工生產等情，為原審確定之事實。
果爾，上訴人一再指陳毅強公司係其競爭廠商云云（見一審訴字
卷第一一四頁、二審卷(一)第二十頁），倘被上訴人產製與系爭材
料同等功能相關產品供應上訴人之競爭廠商，不啻被上訴人幫助
上訴人之競爭廠商與上訴人競爭，造成上訴人投標之不利地位。
果係如此，可否以上訴人未得標為由，即認為並無與上訴人競爭
之情事，亦非無再研酌之餘地。上訴論旨，指摘原判決為不當，
聲明廢棄，非無理由。
據上論結，本件上訴為有理由。依民事訴訟法第四百七十七條第
一項、第四百七十八條第二項，判決如主文。
中　　華　　民　　國　九十六　年　　五　　月　三十一　日
                      最高法院民事第六庭
                          審判長法官  許　朝　雄
                                法官  謝　正　勝
                                法官  鄭　玉　山
                                法官  吳　麗　女
                                法官  袁　靜　文
      本件正本證明與原本無異
                                      書  記  官
中　　華　　民　　國　九十六　年　　六　　月   十五　 日
                                                      Ｖ
